ACORDAO-COMPLETO-2580521

ACÓRDÃO 2584/2023 ATA 8/2023 - PRIMEIRA CÂMARA

VISTOS, relatados e discutidos estes autos de tomada de contas especial instaurada pelo Instituto Nacional de Colonização e Reforma Agrária (INCRA) , contra União dos Micros e Pequenos Produtores Rurais de Arinos e Arthur Aguiar de Castro, em razão de não comprovação da regular aplicação dos recursos do Convênio 527362, para a "Prestação de Serviços de Assessoria Técnica, Social e Ambiental para 533 (quinhentas e trinta e três) famílias assentadas em projetos de assentamentos do INCRA, jurisdicionados à SR-28/DFE";
ACORDAM os ministros do Tribunal de Contas da União, reunidos em sessão da 1ª Câmara, diante das razões expostas pelo relator, em:
9.1. com fundamento nos arts. 8º e 11 da Resolução TCU 344/2022, reconhecer a ocorrência da prescrição intercorrente e arquivar os autos;
9.2. dar ciência desta deliberação ao Instituto Nacional de Colonização e Reforma Agrária (INCRA) e aos responsáveis.

Tomada de contas especial instaurada em razão de não comprovação da regular aplicação de recursos repassados por meio de convênio que teve como objeto prestação de serviços de assessoria técnica, social e ambiental para 533 famílias em projetos de assentamentos do Incra.

Primeira Câmara

Instituto Nacional de Colonização e Reforma Agrária.

3. Interessados/Responsáveis:
3.1. Responsáveis: Arthur Aguiar de Castro (XXX.072.966-XX); União dos Micros e Pequenos Produtores Rurais de Arinos (20.597.605/0001-19)..

13.1. Ministros presentes: Benjamin Zymler (na Presidência), Walton Alencar Rodrigues (Relator), Jorge Oliveira e Jhonatan de Jesus.
13.2. Ministro-Substituto presente: Augusto Sherman Cavalcanti.

WALTON ALENCAR RODRIGUES

Adoto, como parte do relatório, instrução da Secretaria de Controle Externo de Tomada de Contas Especial:
INTRODUÇÃO
Cuidam os autos de tomada de contas especial instaurada pelo Instituto Nacional de Colonização e Reforma Agrária - INCRA, em desfavor de União dos Micros e Pequenos Produtores Rurais de Arinos e Arthur Aguiar de Castro, em razão de não comprovação da regular aplicação dos recursos repassados pela União realizadas por meio do Convênio de registro Siafi 527362 (peça 1) firmado entre o INCRA 	 e a referida entidade, tendo por objeto a "Prestação de Serviços de Assessoria Técnica, Social e Ambiental para 533 (quinhentas e trinta e três) famílias assentadas em projetos de assentamentos do INCRA, jurisdicionados à SR-28/DFE"
HISTÓRICO
O Convênio 527362 foi firmado no valor de R$ 527.773,86, sendo R$ 481.136,36 à conta do concedente e R$ 48.113,64 referentes à contrapartida do convenente, considerando alterações do seu 3º Termo Aditivo (peça 1, p.54/60) . Teve vigência de 31/10/2005 a 27/6/2008, com prazo para apresentação da prestação de contas em 26/8/2008.
Os repasses efetivos da União totalizaram R$ 481.136,36, repassados em 4/11/2005 (R$ 66.625,00, peça 9, p.13) , 1/8/2006 (R$ 49.968,75, peça 9, p. 48) , 23/10/2006 (R$ 41.855,12, peça 9, p. 52) , 9/7/2007 (R$ 115.431,81, peça 9, p. 82) e em 6/12/2007 (R$ 115.431,81 (peça 9, p. 248) .
A prestação de contas, complementações enviadas e a execução física foram analisadas por meio dos documentos inseridos às peças 12, 13, 14 (p. 25-43) , 15 (p. 1/27 e 63/95) e 23.
	O fundamento para a instauração da Tomada de Contas Especial, conforme consignado na matriz de responsabilização elaborada pelo tomador de contas, foi a constatação da seguinte irregularidade: 
Não comprovação da boa e regular aplicação dos recursos federais repassados à UNIÃO DOS MICROS E PEQUENOS PRODUTORES RURAIS DE ARINOS, em face da omissão no dever de prestar contas dos valores transferidos, no âmbito do convênio descrito como "PRESTACAO DE SERVICOS DE ASSESSORIA TECNICA,  SOCIAL E AMBIENTAL  PARA533  (QUINHENTOS E TRINTA E TRES)  FAMILIAS ASSENTADAS EM PROJETOS  DEASSENTAMENTOS DO INCRA, JURISDICIONADOS A SR-28/DFE.", no período de 31/10/2005 a 27/6/2008, cujo prazo encerrou-se em 26/8/2008.
Os responsáveis arrolados na fase interna foram devidamente comunicados e, diante da ausência de justificativas para elidir a irregularidade e da não devolução dos recursos, instaurou-se a tomada de contas especial, por determinação do Superintendente do INCRA no DF e Entorno/SR-28/DFE (peça 20) , a qual foi registrada no Sistema e-TCE sob o número 1545/2020.
	No Relatório de TCE (peça 25) , o tomador de contas concluiu que o prejuízo importaria no valor original de R$ 104.300,00, imputando a responsabilidade à União dos Micros e Pequenos Produtores Rurais de Arinos, na condição de contratado, e à Arthur Aguiar de Castro, na condição de dirigente. 
O relatório de auditoria da Controladoria-Geral da União ratificou as conclusões do tomador de contas (peça 29) . Após a emissão do certificado de auditoria, do parecer do dirigente do órgão de controle interno e do pronunciamento ministerial (peças 30, 31 e 32) , o processo foi encaminhado ao Tribunal de Contas da União.
Na instrução inicial (peça 36) , após a promoção de ajustes nas conclusões do tomador de contas, propôs-se a citação dos responsáveis pela irregularidade descrita a seguir:
Irregularidade 1: não comprovação da boa e regular aplicação dos recursos federais repassados para a execução do objeto do convênio descrito como "PRESTACAO DE SERVICOS DE ASSESSORIA TECNICA, SOCIAL E AMBIENTAL PARA 533 (QUINHENTOS E TRINTA E TRES) FAMILIAS ASSENTADAS EM PROJETOS DE ASSENTAMENTOS DO INCRA, JURISDICIONADOS A SR-28/DFE." em decorrência: a) inexecução do objeto no percentual de  21,678 %, do valor repassado, correspondente a R$ 104.300,00, com aproveitamento da parcela executada; e b) não apresentação de notas fiscais relativas a despesas no valor total de R$ 19.121,93.
	Evidências da irregularidade: documentos técnicos presentes nas peças 1, 2, 3, 4, 12, 13, 14, 15, 17, 18, 21, 22 e 23.
	Normas infringidas: art. 37, caput, c/c o art. 70, parágrafo único, da Constituição da República Federativa do Brasil; art. 93, do Decreto-lei 200/1967; art. 66, do Decreto 93.872/1986, e Cláusula Terceira, parágrafo 2º, alínea "a", do termo da avença.
	Débitos relacionados aos responsáveis União dos Micros e Pequenos Produtores Rurais de Arinos (CNPJ: 20.597.605/0001-19) e Arthur Aguiar de Castro (CPF: XXX.072.966-XX) :
	Data de ocorrência
	Valor histórico (R$) 

	6/12/2007
	115.431,81

	9/7/2007
	7.990,12

		Cofre credor: Instituto Nacional de Colonização e Reforma Agrária.
		Responsável: Arthur Aguiar de Castro (CPF: XXX.072.966-XX) .
Conduta: a) inexecutar o objeto conveniado no percentual de 21,678 %, do valor repassado, correspondente a R$ 104.300,00, relativo a não apresentação ou apresentação com reprovação, dos Planos de Exploração Anual (PEA) , dos Planos de Desenvolvimento dos Assentamentos (PDA) e dos Planos de Recuperação dos Assentamentos (PRA) , relativas às etapas II, III e IV da Meta I, além da não comprovação dos 4 seminários, etapa I, da Meta II, previstos no Plano de Trabalho com aproveitamento da parcela executada; e b) não apresentar as notas fiscais fiscais nº s 897/01, 161, 2229, 2230, 2521, 2522, 2524, 2576, 257 e 2590, da COOPERATIVA AGROPECUÁRIA DE UNAÍ LTDA., relativas a despesas no valor total de R$ 19.121,93 .
Nexo de causalidade: a inexecução do objeto conveniado no percentual de 21,678 % do valor repassado, correspondente a R$ 104.300,00, com aproveitamento da parcela executada, resultou em dano ao Erário correspondente a R$ 104.300,00; e a não apresentação de notas fiscais resultou na presunção de dano ao Erário correspondente ao valor de R$ 19.121,93.
Culpabilidade: não há excludentes de ilicitude, de culpabilidade e de punibilidade; é razoável supor que o responsável tinha consciência da ilicitude de sua conduta; era exigível conduta diversa da praticada, qual seja, executar o objeto conveniado em sua integralidade e apresentar toda a documentação comprobatória das despesas realizadas. 
		Responsável: União dos Micros e Pequenos Produtores Rurais de Arinos (CNPJ: 20.597.605/0001-19) .
Conduta: a) inexecutar o objeto conveniado no percentual de 21,678 %, do valor repassado, correspondente a R$ 104.300,00, relativo a não apresentação ou apresentação com reprovação, dos Planos de Exploração Anual (PEA) , dos Planos de Desenvolvimento dos Assentamentos (PDA) e dos Planos de Recuperação dos Assentamentos (PRA) , relativas às etapas II, III e IV da Meta I, além da não comprovação dos 4 seminários, etapa I, da Meta II, previstos no Plano de Trabalho com aproveitamento da parcela executada; e b) não apresentar as notas fiscais fiscais nº s 897/01, 161, 2229, 2230, 2521, 2522, 2524, 2576, 257 e 2590, da COOPERATIVA AGROPECUÁRIA DE UNAÍ LTDA., relativas a despesas no valor total de R$ 19.121,93 .
Nexo de causalidade: a inexecução do objeto conveniado no percentual de 21,678 % do valor repassado, correspondente a R$ 104.300,00, com aproveitamento da parcela executada, resultou em dano ao Erário correspondente a R$ 104.300,00; e a não apresentação de notas fiscais resultou na presunção de dano ao Erário correspondente ao valor de R$ 19.121,93.
Culpabilidade: não há excludentes de ilicitude, de culpabilidade e de punibilidade; é razoável supor que a responsável, por meio de seu representante, tinha consciência da ilicitude de sua conduta; era exigível conduta diversa da praticada, qual seja, executar o objeto conveniado em sua integralidade e apresentar todas a documentação comprobatória das despesas realizadas. 
Encaminhamento: citação.
Em cumprimento ao pronunciamento da unidade (peça 38) , foi efetuada citação dos responsáveis, nos moldes adiante:
 União dos Micros e Pequenos Produtores Rurais de Arinos - promovida a citação do responsável, conforme delineado adiante:
	Comunicação: Ofício 59859/2021 - Seproc (peça 42) 
Data da Expedição: 5/11/2021
Data da Ciência: não houve (Ausente) (peça 47) 
Observação: Ofício enviado para o endereço do responsável, conforme pesquisa na base de dados no sistema da Receita Federal, custodiada pelo TCU .
	
	Comunicação: Ofício 1353/2022 - Seproc (peça 52) 
Data da Expedição: 28/1/2022
Data da Ciência: 4/2/2022 (peça 53) 
Nome Recebedor: Rafaela Carneiro de Araújo
Observação: Ofício enviado para o endereço do responsável, conforme pesquisa na base de dados no sistema da Receita Federal, custodiada pelo TCU.
Fim do prazo para a defesa: 19/2/2022
	
	Comunicação: Ofício 1354/2022 - Seproc (peça 51) 
Data da Expedição: 28/1/2022
Data da Ciência: 5/2/2022 (peça 54) 
Nome Recebedor: Ilegível.
Observação: Ofício enviado para o endereço do responsável, conforme pesquisa na base de dados no sistema do TSE, custodiada pelo TCU.
Fim do prazo para a defesa: 20/2/2022
	
 Arthur Aguiar de Castro - promovida a citação do responsável, conforme delineado adiante:
	Comunicação: Ofício 59856/2021 - Seproc (peça 44) 
Data da Expedição: 5/11/2021
Data da Ciência: 12/11/2021 (peça 46) 
Nome Recebedor: Carmelina Aguiar dos Reis
Observação: Ofício enviado para o endereço do responsável, conforme pesquisa na base de dados no sistema da Receita Federal, custodiada pelo TCU.
Fim do prazo para a defesa: 27/11/2021
	
	Comunicação: Ofício 59857/2021 - Seproc (peça 43) 
Data da Expedição: 5/11/2021
Data da Ciência: 12/11/2021 (peça 45) 
Nome Recebedor: Joaquim Fernandes Reis
Observação: Ofício enviado para o endereço do responsável, conforme pesquisa na base de dados no sistema do TSE, custodiada pelo TCU.
Fim do prazo para a defesa: 27/11/2021
	
Conforme Despacho de Conclusão das Comunicações Processuais (peça 55) , as providências inerentes às comunicações processuais foram concluídas. 
Transcorrido o prazo regimental, o responsável Arthur Aguiar de Castro apresentou alegações de defesa (peça 48) , adiante analisadas no tópico Exame Técnico.
A seu turno, a União dos Micros e Pequenos Produtores Rurais de Arinos manteve-se silente, devendo ser considerada revel, nos termos do art. 12, § 3º, da Lei 8.443/1992.
ANÁLISE DOS PRESSUPOSTOS DE PROCEDIBILIDADE DA IN/TCU 71/2012
Avaliação de Viabilidade do Exercício do Contraditório e Ampla Defesa
	Verifica-se que não houve o transcurso de mais de dez anos desde o fato gerador sem que tenha havido a notificação dos responsáveis pela autoridade administrativa federal competente (art. 6º, inciso II, c/c art. 19 da IN/TCU 71/2012, modificada pela IN/TCU 76/2016) , uma vez que o fato gerador da irregularidade sancionada ocorreu em 26/8/2008, e os responsáveis foram notificados sobre a irregularidade pela autoridade administrativa competente conforme segue:
União dos Micros e Pequenos Produtores Rurais de Arinos, por meio do Edital de Notificação s/n, publicado no DOU de 1/3/2018 (peça 22) ;
Arthur Aguiar de Castro, por meio do Ofício/INCRA/SR-28/DFE/G/Nº 812 (peça 21, p. 6/12) , recebido em 15/7/2013 (AR - peça 21, p. 14) .
Valor de Constituição da TCE 	
	Verifica-se, ainda, que o valor atualizado do débito apurado (sem juros) em 1/1/2017 é de R$ 217.641,06, portanto superior ao limite mínimo de R$ 100.000,00, na forma estabelecida conforme os arts. 6º, inciso I, e 19 da IN/TCU 71/2012, modificada pela IN/TCU 76/2016. 
OUTROS PROCESSOS/DÉBITOS NOS SISTEMAS DO TCU COM OS MESMOS RESPONSÁVEIS
	Informa-se que não foi encontrado débito imputável aos responsáveis em outros processos no Tribunal.
	A tomada de contas especial está, assim, devidamente constituída e em condição de ser instruída.
EXAME TÉCNICO
	Da validade das notificações:
	Preliminarmente, cumpre tecer breves considerações sobre a forma como são realizadas as comunicações processuais no TCU. A esse respeito, destacam-se o art. 179, do Regimento Interno do TCU (Resolução 155, de 4/12/2002) e o art. 4º, inciso III, § 1º, da Resolução TCU 170, de 30 de junho de 2004, in verbis:
Art. 179. A citação, a audiência ou a notificação, bem como a comunicação de diligência, farse-ão:
I - mediante ciência da parte, efetivada por servidor designado, por meio eletrônico, fac-símile, telegrama ou qualquer outra forma, desde que fique confirmada inequivocamente a entrega da comunicação ao destinatário;
II - mediante carta registrada, com aviso de recebimento que comprove a entrega no endereço do destinatário;
III - por edital publicado no Diário Oficial da União, quando o seu destinatário não for localizado
 (...) 
Art. 3º As comunicações serão dirigidas ao responsável, ou ao interessado, ou ao dirigente de órgão ou entidade, ou ao representante legal ou ao procurador constituído nos autos, com poderes expressos no mandato para esse fim, por meio de:
I - correio eletrônico, fac-símile ou telegrama;
II - servidor designado;
III - carta registrada, com aviso de recebimento;
IV - edital publicado no Diário Oficial da União, quando o seu destinatário não for localizado, nas hipóteses em que seja necessário o exercício de defesa.
Art. 4º. Consideram-se entregues as comunicações:
I - efetivadas conforme disposto nos incisos I e II do artigo anterior, mediante confirmação da ciência do destinatário;
II - realizadas na forma prevista no inciso III do artigo anterior, com o retorno do aviso de recebimento, entregue comprovadamente no endereço do destinatário;
III - na data de publicação do edital no Diário Oficial da União, quando realizadas na forma prevista no inciso IV do artigo anterior.
§ 1º O endereço do destinatário deverá ser previamente confirmado mediante consulta aos sistemas disponíveis ao Tribunal ou a outros meios de informação, a qual deverá ser juntada ao respectivo processo.
 (...) 
	Bem se vê, portanto, que a validade da citação via postal não depende de que o aviso de recebimento seja assinado pelo próprio destinatário da comunicação, o que dispensa, no caso em tela, a entrega do AR em "mãos próprias". A exigência da norma é no sentido de o Tribunal verificar se a correspondência foi entregue no endereço correto, residindo aqui a necessidade de certeza inequívoca. 
	Não é outra a orientação da jurisprudência do TCU, conforme se verifica dos julgados a seguir transcritos:
São válidas as comunicações processuais entregues, mediante carta registrada, no endereço correto do responsável, não havendo necessidade de que o recebimento seja feito por ele próprio (Acórdão 3648/2013-TCU-Segunda Câmara, Relator José Jorge) ;
É prescindível a entrega pessoal das comunicações pelo TCU, razão pela qual não há necessidade de que o aviso de recebimento seja assinado pelo próprio destinatário. Entregandose a correspondência no endereço correto do destinatário, presume-se o recebimento da citação. (Acórdão 1019/2008-TCU-Plenário, Relator Benjamin Zymler) ;
As comunicações do TCU, inclusive as citações, deverão ser realizadas mediante Aviso de Recebimento - AR, via Empresa Brasileira de Correios e Telégrafos, bastando para sua validade que se demonstre que a correspondência foi entregue no endereço correto. (Acórdão 1526/2007-TCU-Plenário, Relator Aroldo Cedraz) .
A validade do critério de comunicação processual do TCU foi referendada pelo Supremo Tribunal Federal, nos termos do julgamento do MS-AgR 25.816/DF, por meio do qual se afirmou a desnecessidade da ciência pessoal do interessado, entendendo-se suficiente a comprovação da entrega do "AR" no endereço do destinatário:
Ementa: agravo regimental. Mandado de segurança. Desnecessidade de intimação pessoal das decisões do tribunal de contas da união. art. 179 do regimento interno do TCU. Intimação do ato impugnado por carta registrada, iniciado o prazo do art. 18 da lei nº 1.533/51 da data constante do aviso de recebimento. Decadência reconhecida. Agravo improvido.
O envio de carta registrada com aviso de recebimento está expressamente enumerado entre os meios de comunicação de que dispõe o Tribunal de Contas da União para proceder às suas intimações.
O inciso II do art. 179 do Regimento Interno do TCU é claro ao exigir apenas a comprovação da entrega no endereço do destinatário, bastando o aviso de recebimento simples. 
	Da revelia da União dos Micros e Pequenos Produtores Rurais de Arinos
No caso vertente, a citação da responsável revel - União dos Micros e Pequenos Produtores Rurais de Arinos - se deu no endereço constante da base de dados da Receita Federal, obtida em pesquisa realizada pelo TCU (peça 41) , conforme detalhamento a seguir:
União dos Micros e Pequenos Produtores Rurais de Arinos: Ofício 1353/2022 - Seproc (peça 52) , recebido em 4/2/2022 (AR - peça 53) ;
Nos processos do TCU, a revelia não leva à presunção de que sejam verdadeiras todas as imputações levantadas contra os responsáveis, diferentemente do que ocorre no processo civil, em que a revelia do réu opera a presunção da verdade dos fatos narrados pelo autor (Acórdão 1009/2018-TCU-Plenário, Relator Bruno Dantas; 2369/2013-TCU-Plenário, Relator Benjamin Zymler e 2449/2013-TCU-Plenário, Relator Benjamin Zymler) . Dessa forma, a avaliação da responsabilidade do agente não pode prescindir da prova existente no processo ou para ele carreada. 
Ao não apresentar sua defesa, a responsável deixou de produzir prova da regular aplicação dos recursos sob sua responsabilidade, em afronta às normas que impõem aos gestores públicos a obrigação legal de, sempre que demandados pelos órgãos de controle, apresentar os documentos que demonstrem a correta utilização das verbas públicas, a exemplo do contido no art. 93 do Decreto-Lei 200/1967: "Quem quer que utilize dinheiros públicos terá de justificar seu bom e regular emprego na conformidade das leis, regulamentos e normas emanadas das autoridades administrativas competentes." 
Não obstante a revelia configurada neste processo, e em prestígio ao princípio da verdade real que informa os processos no TCU, foram os autos novamente compulsados, não se identificando qualquer elemento que pudesse alterar as conclusões que fundamentaram a citação realizada, sem embargo de que as alegações de defesa apresentadas pelo Sr. Arthur Aguiar Castro possam, eventualmente, aproveitar à responsável revel.
	Alegações de defesa do Sr. Arthur Aguiar de Castro 
	Preliminar: Prescrição das pretensões punitiva e ressarcitória 
Após sintetizar brevemente os fatos do processo, a defesa suscitou a ocorrência da prescrição das pretensões punitiva e ressarcitória do TCU, evocando entendimentos fixados pelo Supremo Tribunal Federal - STF, com relação a ambas as matérias.
Nesse sentido, pontuou que a pretensão punitiva deste Tribunal se submete ao prazo prescricional de quinquenal, fixado no art. 1º da Lei nº 9.873/1999, conforme decidido pelo STF, dentre outras oportunidades, no Mandado de Segurança 32.201/DF.
No tocante à prescritibilidade das ações de ressarcimento ao erário, a defesa remontou ao julgamento do Tema de 897 de Repercussão Geral, para sustentar que o TCU teria até 5 (cinco) anos, contados da irregularidade (26/8/2008) , para promover a cobrança do débito, Nessa linha, afirmou que a prescrição da pretensão ressarcitória teria se consumado em 26/8/2013, não podendo o responsável ser alcançado em nenhuma das hipóteses.
	Análise:
O Supremo Tribunal Federal - STF, no Recurso Extraordinário - RE 636.886, fixou a tese, com repercussão geral reconhecida, de que "é prescritível a pretensão de ressarcimento ao erário fundada em decisão de Tribunal de Contas" (Tema 899) . Em que pese o questionamento acerca da abrangência da tese ali firmada, no sentido de que se circunscreveria apenas ao processo de execução da condenação imposta pelo TCU (ou seja, inaplicável à pretensão de ressarcimento exercida no processo "conhecimento" da TCE) , verifica-se que o STF, por meio de decisões prolatadas pelas suas duas turmas, tem decidido de forma reiterada que se aplica o prazo prescricional de 5 anos previsto na Lei 9.873/1999 às pretensões sancionatória e ressarcitória a cargo do Tribunal de Contas da União. 
Seja por aplicação direta ou por analogia, a orientação sufragada é no sentido de que o prazo de 5 anos é compatível com a tese de que a ação e a execução prescrevem no mesmo prazo (Súmula 150 do STF) , bem como com o fato de que a Lei 9.873/1999 - que regulamenta o exercício de ação punitiva pela Administração Pública Federal, direta e indireta - regeria integralmente a prescrição no âmbito do TCU. Quanto a este último aspecto, o Ministro Luís Roberto Barroso, no voto exarado no julgamento do MS 32.201, embora tenha advertido que a atuação do TCU, em sua acepção clássica, não se qualifica como exercício do poder de polícia, ressaltou que a Lei 9.873/1999 assumiria vocação regulatória geral da prescrição do exercício da competência sancionadora da Administração Pública, sendo sua disciplina aplicável a qualquer ação punitiva da Administração Pública Federal, exceto àquelas esferas em que exista regulamentação específica. Ademais, em virtude da autonomia científica do Direito Administrativo, não haveria razão plausível para suprimir a omissão da Lei Orgânica do Tribunal de Contas da União, no tocante ao estabelecimento de um prazo prescricional próprio, valendo-se das normas de direito civil, e não das de direito administrativo.
Eis algumas ementas que evidenciam o entendimento predominante do STF:
Ementa: AGRAVO REGIMENTAL EM MANDADO DE SEGURANÇA. TOMADA DE CONTAS ESPECIAL. TRIBUNAL DE CONTAS DA UNIÃO. CONDENAÇÃO A RESSARCIMENTO AO ERÁRIO. PRESCRIÇÃO. MARCO INTERRUPTIVO. ART. 2°, II, DA LEI 9.873/1999. ATO INEQUÍVOCO DE APURAÇÃO DO FATO. DISCUSSÃO. DIREITO LÍQUIDO E CERTO. DEMONSTRAÇÃO. INOCORRÊNCIA. SUBSISTÊNCIA DA DECISÃO AGRAVADA. AGRAVO A QUE SE NEGA PROVIMENTO. I - As razões do agravo regimental são inaptas para desconstituir os fundamentos da decisão agravada, que, por isso, se mantêm hígidos. II - Aplicando-se a regulamentação da Lei 9.873/1999 ao caso concreto, observa-se que a pretensão sancionatória do TCU, em relação aos atos praticados pelo impetrante, levando-se em consideração a ocorrência de 5 causas interruptivas da prescrição, não teria sido fulminada pelo decurso do tempo. III - A pretensão do recorrente, fundada na discussão sobre os fatos apontados como marcos interruptivos da prescrição da pretensão punitiva da Administração Pública, refoge aos estreitos limites do mandamus, ante a ausência de liquidez e certeza do direito pleiteado. IV - Agravo regimental a que se nega provimento. MS 36067 ED-AgR. Órgão julgador: Segunda Turma. Relator (a) : Min. RICARDO LEWANDOWSKI. Julgamento: 18/10/2019
Ementa: AGRAVO REGIMENTAL EM RECLAMAÇÃO. TRIBUNAL DE CONTAS DA UNIÃO. TOMADA DE CONTA ESPECIAL. PRESCRIÇÃO DA PRETENSÃO PUNITIVA. RECONHECIDA EM DECISÃO DO SUPREMO TRIBUNAL FEDERAL. PRESCRITIBILIDADE DO RESSARCIMENTO AO ERÁRIO FUNDADA EM DECISÃO DE TRIBUNAL DE CONTAS. AÇÃO DE IMPROBIDADE ADMINISTRATIVA COM PEDIDO DE RESSARCIMENTO JÁ EM CURSO. AGRAVO REGIMENTAL A QUE SE NEGA PROVIMENTO. I - O acórdão do TCU determinou a formação de processo administrativo para avaliarem, efetivamente, a eventual responsabilização do agravado para o ressarcimento do dano ao erário, contrariando, assim, autoridade desta Corte no MS 35.512/DF, uma vez que houve a concessão da segurança para declarar a ocorrência da prescrição da pretensão punitiva do TCU em relação às infrações imputadas a ele, destacando-se que a União poderia perseguir os valores referentes ao ressarcimento dos danos na esfera judicial. II - Agravo regimental a que se nega provimento. (Rcl 39497 AgR. Órgão julgador: Segunda Turma. Relator (a) : Min. RICARDO LEWANDOWSKI. Julgamento: 10/10/2020) 
Ementa: MANDADO DE SEGURANÇA. DIREITO ADMINISTRATIVO. TRIBUNAL DE CONTAS DA UNIÃO. SERVIDOR DA SECRETARIA DE SAÚDE DO ESTADO DO ACRE. FISCALIZAÇÃO OMISSA E DEFICIENTE NA EXECUÇÃO DE DOIS CONVÊNIOS FIRMADOS ENTRE A SECRETARIA ESTADUAL E O MINISTÉRIO DA SAÚDE. APLICAÇÃO DE MULTA. ARTS. 28, II, E 58, II, DA LEI 8.443/1992. ART. 268, II, DO REGIMENTO INTERNO DO TCU. PRESCRIÇÃO DA PRETENSÃO SANCIONATÓRIA. OCORRÊNCIA. APLICAÇÃO DA LEI 9.873/1999. PRECEDENTES DESTE STF. MEDIDA LIMINAR DEFERIDA E RATIFICADA NO EXAME DE MÉRITO. SEGURANÇA CONCEDIDA PARA AFASTAR A MULTA APLICADA. 1. A prescrição da pretensão punitiva do TCU é regulada pela Lei 9.873/1999, descabendo a aplicação do prazo decenal previsto na legislação civil (art. 205 do Código Civil) . Ao revés, incide o prazo quinquenal previsto na Lei 9.873/1999 (MS 32201, Rel. Min. Roberto Barroso, PRIMEIRA TURMA, DJe 7/8/2017; MS 35.512-AgR, Rel. Min. Ricardo Lewandowski, SEGUNDA TURMA, DJe 21/6/2019) . 2. In casu, na linha do parecer apresentado pelo Ministério Público Federal e da decisão liminar de minha lavra, é inequívoca a superação do prazo prescricional quinquenal. Os ilícitos apontados pela Corte de Contas ocorreram em julho de 2006, tendo o processo de auditoria sido instaurado em 9/10/2006. A ordem de citação do responsável para a audiência, por sua vez, ocorreu em 25/6/2007. Entretanto, a decisão condenatória recorrível foi exarada somente em 31/5/2016, data da prolação do Acórdão 3513/2016-TCU-Primeira Câmara. 3. Ex positis, CONCEDO A SEGURANÇA unicamente para afastar a sanção de multa aplicada ao impetrante, nos autos da Tomada de Contas Processo 023.288/2006-0, máxime da ocorrência de prescrição da pretensão punitiva do Tribunal de Contas da União. MS 35940. (Órgão julgador: Primeira Turma. Relator (a) : Min. LUIZ FUX. Julgamento: 16/06/2020) .
Essa orientação também foi seguida nas seguintes decisões monocráticas: MS 36.127-MC/DF e MS 35.940-MC/DF, Rel. Min. Luiz Fux; MS 35.294, MS 35.539/DF e MS 35.971-TP/DF, Rel. Min. Marco Aurélio; MS 34.256 MC/DF, MS 36.054-MC e MS 36.067-MC/DF, Rel. Min. Ricardo Lewandowski.
O Supremo Tribunal Federal tem se pronunciado no sentido de reconhecer não só a aplicação da prescrição quinquenal com fulcro na interpretação da Lei 9.873/1999, mas também a incidência dos marcos interruptivos do prazo prescricional consignados na referida lei, tantas vezes quanto presentes os suportes fáticos (MS 32201, Relator: Min. Roberto Barroso) .
Entendimento que também foi adotado nas seguintes decisões monocráticas: MS 36.054, MS 34.256-MC, MS 35.512 e MS 36.067-MC, todos de relatoria do Min. Ricardo Lewandowski; MS 35.294, MS 35.539 e MS 35.971-TP, todos de relatoria do Min. Marco Aurélio; MS 32.201, Rel. Min. Roberto Barroso, e MS 36.127-MC e MS 35.940-MC, Min. Luiz Fux.
Em relação ao termo inicial da contagem do prazo prescricional, o "caput" do art. 1º da Lei 9.873/1999 oferece solução que não destoa do modelo adotado pelo TCU no incidente de uniformização de jurisprudência, em que se examinou a prescrição da pretensão punitiva, nos termos do Acórdão 1441/2016-TCU-Plenário (Rel. Min. Benjamin Zymler) , com a adição da particularidade de explicitar o caso de infrações permanentes ou continuadas:
a) Regra geral: "data da prática do ato"  (o que equivale a "ocorrência da irregularidade sancionada") ;
b) Regra especial: "no caso de infração permanente ou continuada, do dia em que tiver cessado".
A Lei 9.873/1999, no art. 2º, estabelece as causas interruptivas da prescrição punitiva, consoante abaixo transcrito, já na redação conferida pela Lei 11.941/2009:
Art. 2º Interrompe-se a prescrição da ação punitiva:
I - pela notificação ou citação do indiciado ou acusado, inclusive por meio de edital;
II - por qualquer ato inequívoco, que importe apuração do fato;
III - pela decisão condenatória recorrível.
IV - por qualquer ato inequívoco que importe em manifestação expressa de tentativa de solução conciliatória no âmbito interno da administração pública federal.
O quadro a seguir indica alguns eventos processuais, ocorridos no curso de uma TCE (fase interna e externa) - instaurada em razão de irregularidades na aplicação de recursos da União transferidos a entes subnacionais - que poderiam ser enquadrados nas causas de interrupção da prescrição acima apontadas, sem prejuízo, é claro, de outras ocorrências fáticas elegíveis como marco interruptivo, a depender da forma de proceder de cada entidade ou órgão tomador de contas.
	I - pela notificação ou citação do indiciado ou acusado, inclusive por meio de edital;
	 (i) notificação no âmbito do procedimento administrativo de ressarcimento previamente à instauração da TCE;
 (ii) notificação efetuada pelo órgão tomador de contas acerca da instauração da TCE;
 (iii) citação efetuada pelo TCU.
*Data da ciência da notificação ou citação pelos responsáveis ou de publicação do edital no DOU.

	II - por qualquer ato inequívoco, que importe apuração do fato;
* procedimento que evidencie a apuração dos fatos irregulares, com o objetivo quantificar o dano e identificar possíveis responsáveis.
	 (i) relatório de sindicância ou PAD;
 (ii) relatório de apuração de irregularidades referente ao processo administrativo prévio à instauração da TCE;
 (iii) relatórios de fiscalização, pareceres, despachos, informações e memorandos relacionados à apuração dos fatos irregulares;
 (iv) relatório do tomador de contas;
 (v) relatório do controle interno; 
 (vi) termo de instauração ou designação de instauração da TCE;
 (vii) autuação da TCE no TCU; entre outras causas.
*Há quem inclua nesse grupo diligências que comprovam providências do responsável sobre as irregularidades investigadas.

	III - pela decisão condenatória recorrível.
	 (i) Verifica-se apenas no âmbito do TCU com a data da prolação do acórdão condenatório recorrível.

	IV - por qualquer ato inequívoco que importe em manifestação expressa de tentativa de solução conciliatória no âmbito interno da administração pública federal.
	 (i) pedido de parcelamento;
 (ii) pagamento parcial do débito;
 (iii) qualquer manifestação do responsável que demonstre claramente a sua intenção de recolher o débito.

Bem se vê, portanto, que haveria uma multiplicidade de causas de interrupção da prescrição, conforme se depreende do art. 2º da Lei 9.873/1999. Tal exegese encontra respaldo em precedentes do STF, a exemplo do que se decidiu no julgamento do MS 36067 (Rel. Min. Ricardo Lewandowski) , com destaque para trecho do voto em que o Relator reconhece cinco causas de interrupção da prescrição, in verbis:
 (...) Assim, faz-se necessário levar em consideração que, apesar de os fatos objeto da apuração conduzida pela Corte de Contas remontarem aos anos de 1999 e 2000, período no qual o impetrante era Secretário de Saúde municipal, o Tribunal de Contas da União deu prosseguimento à tomada de contas especial por ter constatado a ocorrência de 5 causas interruptivas da prescrição, a saber: a) relatório de auditoria em conjunto realizada pelo Denasus e pela Secretaria Federal de Controle, lavrado em 06/07/2001, sendo este, certamente, um ato inequívoco que importou a apuração do fato (art. 2º, II, da Lei n. 9.873/1999) ; b) instauração de Tomada de Contas Especial pelo FNS, ocorrida em 05/10/2005, sendo este também, certamente, um ato inequívoco que importou a apuração do fato  (art. 2º, II, da Lei n. 9.873/1999) ; c) a autuação da presente Tomada de Contas Especial no âmbito do Tribunal de Contas da União, ocorrida em 12/08/2008, sendo este também, certamente, um ato inequívoco que importou a apuração do fato  (art. 2º, II, da Lei n. 9.873/1999) ; d) o ato que ordenou a citação do responsável, ora impetrante, ocorrida em 12/07/2010 (art. 2º, I, da Lei n. 9.873/1999) ; e e) o exercício do poder punitivo ocorrido em 20/06/2012, data da prolação do Acórdão 1563/2012-TCU-Plenário (art. 2º, III, da Lei n. 9.873/1999) .
No caso concreto, tendo como parâmetro a tese firmada pelo STF, no RE 636.886, no sentido de que ambas pretensões do TCU (sancionatória e ressarcitória) sujeitam-se ao prazo prescricional de 5 anos previsto na Lei 9.873/1999, considerando, ainda, o sistema prescricional descrito na citada lei, inclusive as causas de suspensão e de interrupção da prescrição, tem-se os seguintes eventos processuais:
	a) Termo inicial de contagem do prazo (data da ocorrência da irregularidade) : vencimento do prazo para a apresentação da prestação de contas - 26/8/2008;
	b) Relatório Técnico de Atingimento do Objeto e Ofício nº 1133/2009/INCRA/SR (28) DFE, cobrando informações do responsável, ambos de 10/8/2009 (peça 13) ;
	c) Manifestação do responsável, apresentada em atendimento às solicitações do Incra, em 29/6/2013 (peça 18) ;
	d) Notificação do responsável para apresentar documentos, por meio do Ofício/INCRA/SR-28/DFE/G/Nº 812, de 11/7/2013 (peça 21, p. 6/12) , recebido em 15/7/2013 (AR - peça 21, p. 14) ;
	e) Parecer Financeiro/Convênio INCRA/UMPPRA nº 04.000/2005, de 23/8/2013 (peça 15) ;
	f) Despacho determinando a instauração da TCE, em 24/9/2013 (peça 20) ;
	g) Portaria/INCRA/SR (28) /DFE/GAB/nº 01, designando a comissão de TCE, no âmbito do Incra, em 26/1/2018 (peça 22, p. 10-11) ;
	h) Notificação para recolhimento do débito, em 21/2/2018  (peça 22, p. 1, 2 e 8) ;
	i) Relatório do Tomador de Contas, de 8/5/2020 (peça 25) ;
	j) Instauração da Tomada de Contas Especial pela Secex-TCE, em 10/11/2020;
	k) Ato que determinou a citação dos responsáveis, no TCU, em 19/10/2021 (peça 38) .
Ao se analisar a data da prática do ato irregular (26/8/2008) , bem como os eventos processuais que se sucederam, conforme acima enumerados, os quais teriam o condão de interromper o curso do prazo prescricional, de acordo com o art. 2º da Lei 9.873/1999, observa-se que não teria transcorrido o prazo de 5 (cinco) anos entre cada evento processual interruptivo. Dessa forma, ainda que se leve em conta o entendimento sufragado pelo STF, no julgamento do RE 636.886, não teria ocorrido a prescrição da pretensão sancionatória e ressarcitória a cargo do TCU.
Além disso, o caso tratado no RE 636.886 (tema 899 da repercussão geral) diz respeito à fase de execução judicial de deliberação do Tribunal de Contas, tanto assim que, para deslindá-lo, foi necessária a aplicação da Lei 6.830/1980 (Lei de Execuções Fiscais) , diploma legal evidentemente inaplicável à fase que antecede a formação do título executivo extrajudicial do TCU, caracterizada pela atuação do órgão de controle externo até a prolação do acórdão.
Veja-se que foram opostos embargos declaratórios contra a referida decisão do STF, os quais foram rejeitados pela maioria da Suprema Corte (Plenário, Sessão Virtual de 13.8.2021 a 20.8.2021) , confirmando, portanto, a abrangência da deliberação prolatada na fixação do tema 899, razão por que se deve adotar a orientação prevalente no TCU, no sentido de que a matéria ali tratada alcançaria tão somente a fase judicial de cobrança do título extrajudicial, não atingindo os processos de controle externo, mantendo-se, desse modo,  a interpretação adotada pela Suprema Corte, em 2008, no Mandado de Segurança - MS 26.210, oportunidade em que foi definida a tese da imprescritibilidade das ações de ressarcimento ao erário:
A suspensão pelo STF das demandas nas quais esteja em questão a prescritibilidade da pretensão de ressarcimento ao erário com base em decisão de tribunal de contas (RE 636.886/STF) alcança tão somente a fase judicial de cobrança do título extrajudicial, não atingindo os processos de controle externo em trâmite. Até julgamento definitivo em contrário pelo STF, permanece o entendimento do TCU acerca da imprescritibilidade das pretensões de ressarcimento decorrentes de tomadas de contas especiais. (Acórdão 1267/2019-TCU-Plenário, Relator: Min. AROLDO CEDRAZ) 
A suspensão pelo STF das demandas nas quais esteja em questão a prescritibilidade da pretensão de ressarcimento ao erário com base em decisão de tribunal de contas (RE 636.886/STF) alcança tão somente a fase judicial de cobrança do título extrajudicial, não atingindo os processos de controle externo em trâmite. Até julgamento definitivo em contrário pelo STF, permanecem imprescritíveis as pretensões de ressarcimento decorrentes de tomadas de contas especiais. (Acórdão 7930/2018-TCU-Segunda Câmara, Relatora: Min. ANA ARRAES) .
Por outro lado, especificamente quanto à prescrição da pretensão punitiva, verifica-se que o Acórdão 1441/2016-TCU-Plenário, Relator Ministro Benjamin Zymler, que uniformizou a jurisprudência sobre essa questão, subordinou tal prescrição ao prazo geral indicado no art. 205, do Código Civil, que é de dez anos, contado da data de ocorrência da irregularidade sancionada, nos termos do art. 189, do Código Civil, sendo este prazo interrompido pelo ato que ordenar a citação, a audiência ou a oitiva do responsável.
No caso em exame, não ocorreu a prescrição da pretensão punitiva, uma vez que a irregularidade sancionada data de 26/8/2008 e o ato de ordenação da citação de 19/10/2021 (peça 38) .
Portanto, verifica-se que a preliminar de prescrição suscitada pela defesa prospera tão somente em relação à pretensão sancionatória do TCU, não se aplicando ao ressarcimento dos danos ao erário.
	Alegação: Da falta de justa causa
Em suma, nesse tópico, a defesa buscou correlacionar a alegada "ausência de justa causa" na instauração da TCE com um suposto transcurso de prazo superior aos 10 (dez) anos a que se refere o art. 6º, inciso II, da IN TCU nº 71/2012.
Nessa linha, alegou que entre a data da irregularidade (26/8/2008) e o ato citatório, efetivado em 19/10/2021, teriam transcorrido 13 (treze) anos, "sem que o Tribunal de Contas da União desse cabo ao processo para possível responsabilização a respeito das irregularidades supostamente encontradas".
Em acréscimo, aduziu que "não houve omissão quanto a prestação de contas relacionada a utilização dos recursos públicos, muito embora se reconheça que devido a precariedade de recursos humanos os gestores podem ter omitido alguma informação na prestação de contas, porém o simples fato de a prestação de contas ter sido encaminhada de forma tempestiva, comprova a ausência de dolo e demonstra a boa-fé dos gestores".
	Análise: 
Primeiramente, cumpre assinalar que o processo de Tomada de Contas Especial possui rito próprio - como bem lembrou a defesa -, de forma que sua constituição está condicionada à existência dos seguintes pressupostos: i) prática de ato ilícito relacionado à gestão de recursos públicos; ii) dano ao erário (quantificado ou quantificável) ; e iii) identificação da conduta do responsável pelo dano.
Sob essa perspectiva, em que autoria e materialidade são condições essenciais para a instauração do procedimento de TCE, não cabe falar em ausência de justa causa em processo dessa natureza, validamente constituído, como é o caso ora tratado.
Com efeito, na instrução inicial (peça 36) , cuidou-se de especificar a irregularidade atribuída aos responsáveis, indicando-se as respectivas condutas, nexos de causalidade e culpabilidade, bem como as normas infringidas, e os fundamentos e evidências em que se assentam o ato inquinado (peça 36, p. 4-5) .
Presentes, portanto, os elementos que caracterizam a justa causa na instauração desta TCE.
No tocante à alegação de que teria ocorrido violação ao prazo decenal estabelecido no art. 6º, inciso II, da IN TCU nº 71/2012, não é demais reproduzir os seus termos:
Art. 6º Salvo determinação em contrário do Tribunal de Contas da União, fica dispensada a instauração da tomada de contas especial, nas seguintes hipóteses:
 (...) 
II - houver transcorrido prazo superior a dez anos entre a data provável de ocorrência do dano e a primeira notificação dos responsáveis pela autoridade administrativa competente; (GRIFA-SE) 
A simples leitura do dispositivo já permite entrever que a defesa incorreu em equívoco, ao conceber a citação do TCU como se fosse a "primeira notificação da autoridade administrativa competente".
Ressalvadas as hipóteses em que a TCE é instaurada no âmbito do TCU, o procedimento se origina na esfera administrativa do órgão descentralizador dos recursos públicos federais. Desse modo, ao se referir à "autoridade administrativa", o dispositivo em comento remete à fase interna das contas especiais, antes do processo ser remetido a este Tribunal.
Em sendo assim, adequando-se a linha de raciocínio sustentada pela defesa, o prazo correto a ser considerado para incidir o inciso II do art. 6º da IN TCU nº 71/2012 seria aquele do Ofício/INCRA/SR-28/DFE/G/Nº 812, de 11/7/2013 (peça 21, p. 6/12) , recebido em 15/7/2013 (AR - peça 21, p. 14) , o qual, confrontado com a data da irregularidade (26/8/2008) não perfaz o decênio normativo, demonstrando, assim, a inconsistência da alegação analisada, acerca da qual se manifesta pela rejeição.
	Alegação: Cerceamento de defesa
A defesa alegou que a instauração da TCE por este Tribunal "demandou um lapso temporal fora do comum", o que, no seu entendimento, teria prejudicado a defesa técnica em relação às irregularidades apontadas na prestação de contas, em especial quanto à inexecução de 21,678% das metas/atividades, no valor de R$ 104.300,00, e quanto à ausência de notas fiscais da Cooperativa Agropecuária de Unaí, no valor de R$ 19.121,93.
Após tributar as "inconsistências técnicas" da prestação de contas à "carência de recursos humanos preparados tecnicamente para se proceder de acordo com os critérios definidos no convênio e nas normas vigentes", a defesa afirmou ter oficiado à Cooperativa Agropecuária de Unaí, com vistas à obtenção das referidas notas fiscais, mas, até aquele momento, não obtivera resposta.
Por fim, em face de julgados deste Tribunal, nos quais se reconheceu o prejuízo ao exercício da ampla defesa decorrente da excessiva demora na instauração da TCE (Acórdãos 93/2007 e 195/2007, ambos 2ª Câmara) , postulou o arquivamento do feito.
	Análise:
Conforme já tratado na análise ao tópico anterior (Da falta de justa causa) , a defesa parece confundir a citação pelo TCU com a instauração da Tomada de Contas Especial.
No presente caso, conforme evidenciado na linha do tempo descrita no item 15 supra, a data do fato irregular apurado (fim do prazo para apresentação da prestação de contas) recaiu em 26/8/2008, sendo instaurada a TCE em despacho da autoridade competente, em 24/9/2013 (peça 20) , o qual foi precedido pela devida notificação do responsável, por meio do Ofício/INCRA/SR-28/DFE/G/Nº 812, de 11/7/2013 (peça 21, p. 6/12) , recebido em 15/7/2013 (AR - peça 21, p. 14) . 
Como se pode verificar, o responsável foi posto a par das questões que resultaram na instauração da TCE, sendo instado a se manifestar acerca delas. Ademais, foi notificado para recolher o débito a ele atribuído (peça 20, p. 1, 2 e 8) .
A despeito de o responsável haver sido notificado na fase interna do procedimento, cumpre esclarecer que o TCU concebe a instauração da dialética processual, com o pleno exercício do contraditório e da ampla defesa, apenas a partir da citação válida do responsável, a qual, por sua vez, possui o condão de suprir eventuais falhas nas notificações processuais ocorridas na fase interna da TCE. Os entendimentos nesse sentido encontram-se amplamente consolidados no repertório jurisprudencial da Corte, como ilustram os seguintes enunciados de sua Jurisprudência Selecionada:
Não há prejuízo ao exercício do contraditório e da ampla defesa em razão da ausência de oportunidade de defesa na fase interna de tomada de contas especial, pois nessa etapa, em que se coletam evidências para fins de apuração dos fatos e das responsabilidades, não há uma relação processual constituída. A garantia ao direito de defesa ocorre na fase externa, com o chamamento do responsável aos autos, a partir da sua citação válida. (Acórdão 4938/2016-TCU-Primeira Câmara; e 2016/2018 - Segunda Câmara) 
Falha na notificação processual ocorrida na fase interna de tomada de contas especial é superada diante de citação devidamente formalizada no TCU (Acórdão 1467/2008-TCU-Plenário) 
Outrossim, encontram-se consolidados os entendimentos no sentido de que o mero decurso de tempo, não é, por si, causa suficiente para caracterizar prejuízo ao contraditório e à ampla defesa, circunstância que deve ser avaliada em cada caso, como demonstram os seguintes enunciados colhidos da Jurisprudência Selecionada:
O mero decurso de tempo não é, por si só, suficiente para caracterizar prejuízo ao contraditório e à ampla defesa. Somente a análise do caso concreto é capaz de revelar ocorrência de prejuízo à defesa. (Acórdão 1509/2015-TCU-Primeira Câmara) 
O prejuízo à ampla defesa e ao contraditório decorrente da citação tardia deve ser efetivamente demonstrado pelo responsável com a indicação do obstáculo ou da dificuldade concreta que implicou prejuízo à defesa, não sendo suficiente a mera alegação. (Acórdãos 6990/2014, 1304/2018 e 1244/2020 - todos 1ª Câmara) 
O mero transcurso do tempo não é razão suficiente para o trancamento das contas. É preciso que, além disso, haja fundadas razões para supor que o direito à defesa tenha ficado prejudicado. O prejuízo à defesa não é presumido, deve ser provado. (Acórdão 729/2014-TCU-Plenário) 
O elevado lapso temporal entre a ocorrência do dano e a instauração da tomada de contas especial gera presunção relativa de prejuízo à defesa dos responsáveis, sendo que a demonstração de inviabilidade de exercício do contraditório e da ampla defesa deve ser por eles procedida, com a indicação objetiva do obstáculo ou da dificuldade concreta verificada. (Acórdão 11820/2016-TCU-Segunda Câmara) 
Por fim, cumpre esclarecer que, mesmo se os argumentos da defesa fossem procedentes, o que, até este momento não é o caso, o arquivamento pleiteado não é mais possível, uma vez que a TCE já foi instaurada e, no âmbito deste Tribunal, já se promoveu a citação válida dos responsáveis. A esse respeito, § 1º do art. 19 da IN/TCU nº 71/2012 (com a redação dada pela IN/TCU nº 72/2016) é claro o prescrever:
Art. 19. (...) 
§1º Instaurada a tomada de contas especial e citados os responsáveis, não se lhe admitirá o arquivamento, mesmo na hipótese de o valor apurado como débito ser inferior ao limite estabelecido no art. 6º desta Instrução Normativa.
Por essas razões, opina-se pela rejeição da alegação examinada.
	Alegação: Do elemento subjetivo da conduta - Do dolo específico
Lastreado em excertos doutrinários, a defesa sustentou que "para a caracterização dos atos ímprobos aptos a ensejar a responsabilização do gestor dos recursos é necessário inquirir sobre a presença do dolo (sendo a culpa uma exceção que incide apenas quando deflui logicamente da descrição típica) ".
Alegou defluir dos autos que não teria agido de forma dolosa ou com má-fé, quanto às questões relacionadas à gestão dos recursos público, constatando-se, apenas, uma "omissão parcial", já que teria cumprido seu dever de prestar contas de forma tempestiva. Reiterou que as irregularidades na prestação de contas se deveram ao seu completo desconhecimento técnico do procedimento, e que sua conduta não fora dirigida ao cometimento de atos ilícitos.
Por fim, concluiu que "não se pode tomar como dolosos e caracterizadores de infração gravíssima eventuais condutas negligentes, imperitas ou imprudentes por parte do gestor que, ao longo de sua vida, demonstrou atuar sempre em plena observância dos deveres de probidade, honestidade, lisura, transparência e zelo com o patrimônio, os bens e as rendas públicas".
	Análise:
Primeiramente, cumpre esclarecer que a jurisdição de contas, exercida pelo TCU, não se confunde com o julgamento de atos por improbidade administrativa, os quais devem ser apurados em procedimentos específicos no âmbito do Poder Judiciário, mediante provocação do Ministério Público. 
Por sua vez, na esfera do controle externo, para a imputação de débito, não é necessária a comprovação da má-fé ou desonestidade do agente. Nas hipóteses em que for constatado dano ao erário resultante de omissão no dever de prestar contas, de ato de gestão ilegítimo ou antieconômico, ou desvio de dinheiro público, o Tribunal, ao julgar irregulares as contas, fixará a responsabilidade do agente público que praticou o ato irregular (artigo 16, § 2º, alínea 'a', da Lei 8.443/1192) . Não é necessária, assim, a conduta dolosa, bastando apenas a modalidade culposa.
Para a responsabilização perante o TCU, exige-se o concurso de três pressupostos: i) o ato ilícito na gestão dos recursos públicos; ii) culpa ou dolo; e iii) o nexo de causalidade entre o dano e o comportamento do agente. Admite-se a ocorrência de excludentes de culpabilidade, tal como a inexigibilidade de conduta diversa ou a ausência de potencial conhecimento da ilicitude. 
No caso em exame, encontram-se perfeitamente caracterizadas as condutas irregulares imputadas ao Sr. Artur Aguiar, com a descrição do nexo de causalidade entre essas condutas e o dano ao erário, bem como de sua culpabilidade, conforme descrito nos itens 8.2.2.1, 8.2.2.2 e 8.2.2.3 desta instrução, e a seguir reproduzidos:
Conduta: a) inexecutar o objeto conveniado no percentual de 21,678 %, do valor repassado, correspondente a R$ 104.300,00, relativo a não apresentação ou apresentação com reprovação, dos Planos de Exploração Anual (PEA) , dos Planos de Desenvolvimento dos Assentamentos (PDA) e dos Planos de Recuperação dos Assentamentos (PRA) , relativas às etapas II, III e IV da Meta I, além da não comprovação dos 4 seminários, etapa I, da Meta II, previstos no Plano de Trabalho com aproveitamento da parcela executada; e b) não apresentar as notas fiscais fiscais nº s 897/01, 161, 2229, 2230, 2521, 2522, 2524, 2576, 257 e 2590, da COOPERATIVA AGROPECUÁRIA DE UNAÍ LTDA., relativas a despesas no valor total de R$ 19.121,93 .
Nexo de causalidade: a inexecução do objeto conveniado no percentual de 21,678 % do valor repassado, correspondente a R$ 104.300,00, com aproveitamento da parcela executada, resultou em dano ao Erário correspondente a R$ 104.300,00; e a não apresentação de notas fiscais resultou na presunção de dano ao Erário correspondente ao valor de R$ 19.121,93.
Culpabilidade: não há excludentes de ilicitude, de culpabilidade e de punibilidade; é razoável supor que o responsável tinha consciência da ilicitude de sua conduta; era exigível conduta diversa da praticada, qual seja, executar o objeto conveniado em sua integralidade e apresentar toda a documentação comprobatória das despesas realizadas.
Portanto, manifesta-se pela rejeição da alegação examinada.
Prescrição da Pretensão Punitiva
	Vale ressaltar que a pretensão punitiva do TCU, conforme Acórdão 1441/2016-TCU-Plenário, Relator Benjamin Zymler, que uniformizou a jurisprudência acerca dessa questão, subordina-se ao prazo geral de prescrição indicado no art. 205 do Código Civil, que é de dez anos, contado da data de ocorrência da irregularidade sancionada, nos termos do art. 189 do Código Civil, sendo este prazo interrompido pelo ato que ordenar a citação, a audiência ou a oitiva dos responsáveis.
No caso em exame, ocorreu a prescrição da pretensão punitiva do TCU, uma vez que a irregularidade sancionada ocorreu em 27/8/2008 (dia após o vencimento do prazo para a prestação de contas) , e o ato de ordenação da citação foi expedido em 19/10/2021 (peça 38) .
CONCLUSÃO
	Em face da análise promovida na seção "Exame Técnico", verifica-se que, embora validamente citada, a responsável União dos Micros e Pequenos Produtores Rurais de Arinos não apresentou alegações de defesa e tampouco recolheu o valor do débito ao Tesouro Nacional, configurando sua revelia, nos termos do § 3º, do art. 12, da Lei 8.443/1992. Ademais, inexistem nos autos elementos que demonstrem a boa-fé da responsável ou a ocorrência de outras excludentes de culpabilidade.
Por sua vez, as alegações de defesa apresentadas pelo responsável Arthur Aguiar de Castro não se prestaram a elidir os fundamentos da irregularidade a ele atribuída, não se verificando, de igual forma, elementos que indiquem a boa-fé em sua conduta.
Assim, devem ser julgadas irregulares as contas dos responsáveis, com fulcro no art. 16, inciso III, alíneas 'b' e 'c', da Lei nº 8.443/1992, deixando-se, todavia, de aplicar a multa prevista no art. 57 da mesma lei, tendo em vista a consumação da prescrição da pretensão punitiva do TCU, conforme analisado no item 77 precedente.
PROPOSTA DE ENCAMINHAMENTO
Diante do exposto, submetemos os autos à consideração superior, propondo ao Tribunal:
considerar revel a responsável União dos Micros e Pequenos Produtores Rurais de Arinos (CNPJ: 20.597.605/0001-19) , para todos os efeitos, dando-se prosseguimento ao processo, com fulcro no art. 12, § 3º, da Lei 8.443/1992; 
rejeitar as alegações de defesa apresentadas pelo responsável Arthur Aguiar de Castro (CPF: XXX.072.966-XX) ;
		julgar irregulares, nos termos dos arts. 1º, inciso I, 16, inciso III, alíneas 'b' e 'c', da Lei 8.443/1992, c/c os arts. 19 e 23, inciso III, da mesma Lei, as contas dos responsáveis União dos Micros e Pequenos Produtores Rurais de Arinos (CNPJ: 20.597.605/0001-19) e Arthur Aguiar de Castro (CPF: XXX.072.966-XX) , condenando-os solidariamente ao pagamento das importâncias a seguir especificadas, atualizadas monetariamente e acrescidas dos juros de mora, calculadas a partir das datas discriminadas até a data da efetiva quitação do débito, fixando-lhes o prazo de quinze dias, para que comprovem, perante o Tribunal, o recolhimento das referidas quantias aos cofres do Instituto Nacional de Colonização e Reforma Agrária, nos termos do art. 23, inciso III, alínea "a", da citada lei, c/c o art. 214, inciso III, alínea "a", do Regimento Interno do TCU.  
		Débitos relacionados ao responsável Arthur Aguiar de Castro (CPF: XXX.072.966-XX) em solidariedade com União dos Micros e Pequenos Produtores Rurais de Arinos (CNPJ: 20.597.605/0001-19) :
	Data de ocorrência
	Valor histórico (R$) 

	6/12/2007
	115.431,81

	9/7/2007
	7.990,12

Valor atualizado do débito (com juros) em 16/3/2022: R$ 410.338,13.
	autorizar, desde logo, a cobrança judicial das dívidas, caso não atendidas as notificações, na forma do disposto no art. 28, inciso II, da Lei 8.443/1992;
autorizar também, desde logo, se requerido, com fundamento no art. 26, da Lei 8.443, de 1992, c/c o art. 217, §1º do Regimento Interno do TCU, o parcelamento da (s) dívida (s) em até 36 parcelas, incidindo, sobre cada parcela, corrigida monetariamente, os correspondentes acréscimos legais, fixando-lhe o prazo de quinze dias, a contar do recebimento da notificação, para comprovar, perante o Tribunal, o recolhimento da primeira parcela, e de trinta dias, a contar da parcela anterior, para comprovar os recolhimentos das demais parcelas, devendo incidir, sobre cada valor mensal, atualizado monetariamente, os juros de mora devidos, no caso do débito, na forma prevista na legislação em vigor, alertando os responsáveis de que a falta de comprovação do recolhimento de qualquer parcela importará o vencimento antecipado do saldo devedor, nos termos do § 2º do art. 217 do Regimento Interno deste Tribunal; 
enviar cópia do Acórdão a ser prolatado à Procuradoria da República no Estado de Minas Gerais, nos termos do § 3º do art. 16 da Lei 8.443/1992, c/c o § 7º do art. 209 do Regimento Interno do TCU, para adoção das medidas cabíveis; e
enviar cópia do Acórdão que vier a ser proferido ao Instituto Nacional de Colonização e Reforma Agrária - INCRA e aos responsáveis, para ciência;
informar à Procuradoria da República no Estado de Minas Gerais, ao Instituto Nacional de Colonização e Reforma Agrária - INCRA e aos responsáveis que a presente deliberação, acompanhada do Relatório e do Voto que a fundamenta, está disponível para a consulta no endereço www.tcu.gov.br/acordaos, além de esclarecer que, caso requerido, o TCU poderá fornecer sem custos as correspondentes cópias, de forma impressa; e
informar à Procuradoria da República no Estado de Minas Gerais que, nos termos do parágrafo único do art. 62 da Resolução TCU 259/2014, os procuradores e membros do Ministério Público credenciados nesta Corte podem acessar os presentes autos de forma eletrônica e automática, ressalvados apenas os casos de eventuais peças classificadas como sigilosas, as quais requerem solicitação formal.
2.	O MPTCU se manifestou conforme a seguir:
Na instrução do feito, o auditor informa ocorreu a prescrição da pretensão punitiva com base no entendimento fixado no Acórdão 1441/2016-TCU-Plenário, "uma vez que a irregularidade sancionada ocorreu em 27/8/2008 (dia após o vencimento do prazo para a prestação de contas) , e o ato de ordenação da citação foi expedido em 19/10/2021 (peça 38) ", daí por que não propõe a aplicação de multa.
Com fins informativos, efetua o exame prescricional à luz da Lei 9.873/1999, concluindo não ter ocorrido a prescrição com base no mencionado diploma legal.
Sobre a prescrição da pretensão punitiva e ressarcitória na Corte de Contas é oportuno tecer algumas considerações. 
Inicialmente registramos que temos adotado a disciplina da Lei 9.873/1999, em face da linha decisória adotada pelo Supremo Tribunal Federal no julgamento do RE 636886, inclusive nos Embargos de Declaração.
Recentemente, foram traçadas novas balizas para o início da contagem do prazo prescricional, conforme desenvolvido no voto condutor do julgamento da ADI 5.509.
A esse respeito, calha reproduzir o seguinte trecho do referido voto do eminente Relator (com grifos acrescidos) :
Nos casos em que as contas sequer são prestadas, há não apenas a ilegalidade da omissão na prestação de contas, que constitui até mesmo ato de improbidade administrativa (art. 11, VI, da Lei 8.429, de 1992) , mas, eventualmente, em falhas cuja detecção só pode ser feita quando as contas estiverem sob exame (casos em que, por exemplo, a tomada de contas especial é instaurada) . Seja como for, o saneamento dessa irregularidade dá-se pela instauração da competente tomada de contas já no momento em que se reconhece a omissão, seja diretamente pelo órgão de controle externo, seja, ainda, pelo órgão de controle interno. Assim, o dano a ser apurado pela ausência de prestação de contas tem o lapso prescricional iniciado na data em que as contas deveriam ter sido entregues.
De outra banda, o procedimento prévio à instauração da tomada de contas, cujo prazo de duração era, na IN 56/2007, de 180 dias, mas, tendo a instrução sido alterada, não mais há prazo próprio para o encerramento da fase preliminar, deve ser encerrado o quanto antes, sendo que as irregularidades que tenham porventura sido nele identificadas somente terão iniciada a fluência do prazo prescricional após a competente comunicação para o órgão de controle interno ou para o Tribunal de Contas.
Finalmente, deve-se contar o prazo prescricional a partir da data do conhecimento da irregularidade nos casos em que, por iniciativa própria, o Tribunal realiza auditorias ou inspeções, assim como nos casos em que a ele são diretamente levadas as informações necessárias para a instauração de tomada de contas especial.
Na exegese acima, temos uma nítida delimitação de três situações distintas que ensejarão três diferentes marcos para o início de contagem do prazo prescricional, que podem ser assim resumidos:
a) omissão de prestação de contas: "o dano a ser apurado pela ausência de prestação de contas tem o lapso prescricional iniciado na data em que as contas deveriam ter sido entregues"; 
b) irregularidades detectadas no exame da prestação de contas: "...as irregularidades que tenham porventura sido nele identificadas somente terão iniciada a fluência do prazo prescricional após a competente comunicação para o órgão de controle interno ou para o Tribunal de Contas";
c) irregularidades constatadas em fiscalizações, denúncias e representações: "Finalmente, deve-se contar o prazo prescricional a partir da data do conhecimento da irregularidade nos casos em que, por iniciativa própria, o Tribunal realiza auditorias ou inspeções, assim como nos 
Aplicando-se o entendimento exposto no julgamento da ADI 5509 ao caso em concreto, temos a hipótese descrita na alínea b supra, pois o fundamento para a instauração foi a constatação de irregularidades na prestação de contas. Assim temos a fluência do prazo prescricional iniciando-se após a competente comunicação ao órgão de controle interno.
Compulsando os autos, vemos que a última peça produzida no âmbito do órgão concedente foi o relatório do Tomador de Contas, de 11/05/2020 (peça 25) , figurando ao depois o Relatório de Auditoria CGU 1545/2020, datado de 21/11/2020 (peça 29) . Em 21/12/2020, se deu a autuação do processo de tomada de contas especial no TCU e sorteio do relator (peça 33) . Em 3/2/2022 e 4/2/2022, houve as citações dos responsáveis (peça 51-54) .
Ainda que não fosse adotada a contagem de prazo conforme as diretrizes constantes da ADI 5509, e adotado como marco inicial o dia seguinte ao prazo para a apresentação de contas, não haveria incidência da prescrição, consoante demonstrado na instrução do auditor à peça 56.
À luz de todos esses registros, conclui-se que não houve o transcurso do prazo de cinco anos previsto no art. 1º, caput, da Lei 9.873/1999. Da mesma forma, não houve prescrição intercorrente haja vista não ter havido paralisação processual por período superior a três anos no âmbito da Controladoria Geral da União ou do TCU (art. 1º, § 1º, da Lei 9.873/1999) .
Portanto, não tendo havido prescrição da pretensão punitiva, cabe a aplicação da multa do art. 57 da Lei 8.443/1992 aos responsáveis União dos Micros e Pequenos Produtores Rurais de Arinos e Arthur Aguiar de Castro, medida que sugerimos em adição à proposta da unidade técnica.

Camila Alves Zica (173164/OAB-MG), representando Arthur Aguiar de Castro.

Procurador Marinus Eduardo De Vries Marsico.

TOMADA DE CONTAS ESPECIAL. CONVÊNIO. INCRA. INEXECUÇÃO PARCIAL. OCORRÊNCIA PRESCRIÇÃO INTERCORRENTE. ARQUIVAMENTO.

TOMADA DE CONTAS ESPECIAL (TCE)

Unidade de Auditoria Especializada em Tomada de Contas Especial (AudTCE).

Trata-se de tomada de contas especial instaurada pelo Instituto Nacional de Colonização e Reforma Agrária (Incra) , contra União dos Micros e Pequenos Produtores Rurais de Arinos e Arthur Aguiar de Castro, em razão de não comprovação da regular aplicação dos recursos previstos no Convênio 527362, para "Prestação de Serviços de Assessoria Técnica, Social e Ambiental para 533 (quinhentas e trinta e três) famílias assentadas em projetos de assentamentos do INCRA, jurisdicionados à SR-28/DFE".
	O convênio teve vigência de 31/10/2005 a 27/6/2008, com prazo para apresentação da prestação de contas em 26/8/2008. Os repasses da União totalizaram R$ 481.136,36.
	O tomador de contas apontou prejuízo de R$ 104.300,00, de responsabilidade da entidade e seu dirigente, em face da inexecução de 21,678 % do objeto, com aproveitamento da parcela executada.
	No Tribunal, após citações, a unidade técnica e o MPTCU propugnaram pela irregularidade das contas, com imputação de débito. A divergência entre os pareceres ocorreu quanto à prescrição da pretensão punitiva, sendo que a unidade técnica adotou o disposto no Acórdão 1441/2016-TCU-Plenário e o Parquet analisou a questão considerando a Lei 9.873/1999. 
	Esta Corte editou a Resolução TCU 344/2022 após as citadas manifestações no processo.
	De acordo com essa norma, o início do prazo prescricional se deu em 26/8/2008, com a apresentação da prestação de contas e incide a prescrição intercorrente se o processo ficar paralisado por mais de três anos, pendente de julgamento ou despacho.
	Analisando as peças que constituem os autos, observo que ocorreu paralisação em sua tramitação por dois períodos superiores a três anos. Em 8/9/2009, o processo de prestação de contas foi encaminhado para a Divisão de Administração (peça 14, p. 45) e apenas em 28/6/2013 foi iniciada análise para emissão de parecer financeiro (peça 15, p. 29) . Posteriormente, em 24/9/2013, houve manifestação pelo esgotamento das providências administrativas para saneamento das irregularidades com despacho determinando a instauração da TCE (peça 20) e somente em 21/2/2018 foi emitido ofício de notificação para que os responsáveis recolhessem os valores devidos, sob pena de instauração da TCE (peça 22, p. 2) . 
	Desse modo, o processo deve ser arquivado, nos termos do art. 11 da Resolução TCU 344/2022.
	Ante o exposto, manifesto-me pela aprovação do acórdão que submeto ao Colegiado.
TCU, Sala das Sessões, em 4 de abril de 2023.
WALTON ALENCAR RODRIGUES 
Relator